【裁判字號】    97,訴,3531
【裁判日期】    971205
【裁判案由】    清償借款
【裁判全文】
臺灣臺北地方法院民事判決              97年度訴字第3531號
原      告    慶豐商業銀行股份有限公司
法定代理人    丁○○
訴訟代理人    己○○
被      告    宇陽國際有限公司
兼法定代理人  甲○○
被      告    戊○○
              丙○○
              乙○○
上列當事人間清償借款事件，本院於民國九十七年十一月十八日
言詞辯論終結，判決如下：
    主    文
被告應連帶給付原告新臺幣陸拾捌萬玖仟佰玖拾捌元，及自民
國九十七年三月十八日起至清償日止，按年息百分之七點八九九
計算之利息，並自民國九十七年四月十九日起至清償日止，逾期
六個月以內者，按上開利率百分之十，超過六個月以上者，按上
開利率百分之二十計算之違約金。
訴訟費用由被告連帶負擔。
    事    實
甲、原告方面：
一、聲明：如主文所示。
二、陳述略稱：
  (一)緣被告宇陽國際有限公司（下稱宇陽公司）邀同其餘被告甲○○、戊○○及丙○○為連帶保證人，於民國（下同）九十
    四年四月十八日與原告簽立貸款契約，向原告借款新臺幣（
    下同）一百五十萬元，約定借款期限自九十四年四月十八日
    起至九十九年四月十八日止，以每一月為一期，共分六十期
    ，按期平均攤還本息，利息按原告銀行放款基準利率加年利
    率百分之二點八三（目前年利率為百分之七點八九九）計算
    。另約定逾期清償在六個月以內者，按上開利率百分之十，
    超過六個月者，超過部分按上開利率百分之二十計付違約金
    。九十五年二月九日另增加被告乙○○為連帶保證人。
  (二)詎料被告甲○○即被告宇陽公司之法定代理人兼連帶保證人
    於九十七年三月三日遭票據交換所拒絕往來，依貸款契約約
    定債務視為全部到期，經原告於九十七年四月十六日依貸款
    契約第八條一款對被告宇陽公司在原告銀行之存款行使抵銷
    部分本息後，尚餘本金六十八萬九千三百九十八元及自九十
    七年三月十八日起至清償日止按約定計算之利息及違約金未
    清償，被告甲○○、戊○○、丙○○及乙○○為連帶保證人
    ，自應負連帶償還責任。爰依消費借貸及連帶保證之法律關
    係，請求被告負連帶清償責任。
  (三)被告戊○○雖辯已更換連帶保證人，其非連帶保證人等情，
    實則本件貸款在核貸時，因被告宇陽公司前有退票紀錄，原
    告須考量連帶保證人，當時連帶保證人即被告甲○○、丙○○資力較差，被告戊○○資力較佳，且被告宇陽公司尚有配
    合的存款暫留銀行，原要一年後領回，詎不到二個月就請求
    領回，故原告徵信發現本件之連帶保證人即被告戊○○所營
    仲德電腦有限公司（下稱仲德公司）於九十四年六月十日遭
    公告票據拒往時，查知被告戊○○就仲德公司所連帶保證之
    從債務即高達六千五百三十六萬六千元，債信嚴重貶落，將
    導致本件債權有不足受償之虞，故依被告等簽立之貸款契約
    個別商議條款第一條規定，於九十四年七月一日寄發存證信
    函，請被告與原告協商更換連帶保證人以補本案債權擔保值
    之不足，惟被告宇陽公司無法提供與被告戊○○資力相當的
    保證人，故被告宇陽公司於九十四年七月八日回函將另覓連
    帶保證人，擬於三個月內更換保證人並於近日內先行償還三
    十萬元，惟被告宇陽公司未於期限內履行協商條件先行還款
    三十萬元，被告戊○○則曾至原告銀行爭論其經營公司跳票
    與其個人無關，為何需將其更換，當時並未稱係由被告乙○○更換作為連帶保證人。被告戊○○並沒有辦理變更保證人
    為被告乙○○，嗣原告再要求被告甲○○增加連帶保證人，
    被告甲○○找其父親乙○○擔任連帶保證人，本案自始未能
    完成連帶保證人之變更，被告戊○○之連帶保證責任自始未
    曾免除。
  (四)按授信案連帶保證人之徵提，本須經徵信審查其債、票信及
    財資歷，故更換連帶保證仍須經原告徵信審查並簽報認可，
    且須報請承保機構即財團法中小企業信用保證基金（下稱信
    保基金）書面同意始得辦理（本件貸款因擔保品不足，信保
    基金保證貸款成數五成），又更換連帶保證人事涉民法第二
    百七十六條規定，依原告內部作業規定，尚須徵提全體連保
    人之「保證人退保同意書」，惟當時被告乙○○同意以「增
    列」方式擔任連帶保證人，由於單純增加連帶保證人並不影
    響原告及其他連帶保證人之權益，故原告並未依前開流程徵
    信審核並通報信保基金，亦未通知其他連帶保證人，遑論向
    全體連保人徵提保證人退保同意書，此由乙○○之金融聯合
    徵信中心查詢資料可知。
  (五)次按終止契約，依民法第二百六十三條準用同法第二百五十
    八條第一項規定，應向他方當事人以意思表示為之，並無所
    謂「視為」終止契約之問題（最高法院九十一年度台上字第
    九○一號判決參照），保證為債權人與保證人間締結之契約
    ，是契約之終止，非得由當事人任意為之，本案原告與被告
    戊○○間締結之保證契約，為定期定額之保證，其保證責任
    於原告撥付款項予主債務人即被告宇陽公司時即已發生，非
    經終止或被告戊○○具備法定之免除保證事由，其保證契約
    仍屬有效。而本案之另一連帶保證人即被告乙○○係原告邀
    同於九十五年二月九日加入連帶保證，有印鑑卡可資證明（
    印鑑卡正反片均由黑色原子筆填寫，日期部分以藍色原子筆
    填寫，係因當初乙○○沒有寫日期，後來由原告經辦填寫）
    ，九十五年二月九日就因新業務申請，向聯徵中心查詢，並
    非如被告戊○○所辯稱，辦完印鑑卡後才去做聯合徵信。貸
    款契約書雖無被告乙○○之印章，但仍有其簽名，並非被告
    戊○○所稱「更換連帶保證人」，被告戊○○所辯因本案增
    列連帶保證人而認其已免除保證責任，與事實不符，被告戊○○自應負連帶保證人責任。
三、證據：提出貸款契約影本一份、客戶往來科目狀況查詢一份
    、還款明細查詢單一份、原告銀行放款基準歷次調整明細表
    、公司變更登記表一份、戶籍謄本五份、第二類票信用資料
    查覆單影本一份、金融聯合徵信中心債信查詢單影本八份、
    存證信函影本二份、徵信暨授信報核表影本一份、信保基金
    承保書及作業手冊第二十五頁影本一份、原告內部函件影本
    一份、印鑑卡影本一份、行政院金融監督管理委員會函影本
    二份、公司基本資料查詢影本一份為證。
乙、被告方面：
壹、被告戊○○部分：
一、聲明：原告之訴駁回。
二、陳述略稱：
  (一)被告戊○○於九十四年四月十八日為被告宇陽公司擔任連帶
    保證人向原告借款一百五十萬元，嗣九十四年五月間因公司
    移轉發生問題，造成信用貶低，故原告以被告戊○○債信嚴
    重貶落而要求更換連帶保證人，被告戊○○即與被告丙○○
    及要更換之新連帶保證人即被告乙○○於期限內，一同前往
    原告士林分行協商更換連帶保證人事宜，後被告戊○○即未
    再收到與本案相關之消息，詎於九十七年三月間收到原告之
    催告函，始知被告戊○○仍名列連帶保證人，原告則表示當
    時並未更換連帶保證人，僅將被告乙○○增列為連帶保證人
    ，惟原告當時既通知更換連帶保證人，實際作業卻是增列連
    帶保證人，且未告知當事人，此影響被告戊○○權益至大。
  (二)原告與被告乙○○後續的發展，被告戊○○均不清楚，被告
    戊○○既已前往更換連帶保證人完畢，若更換不成立，原告
    亦未通知，自不應負連帶保證人之責，且被告戊○○前去申
    辦更換時，原告方面並未提及信保基金保證事宜。被告乙○○之印鑑卡日期，不應事後隨便填寫；在貸款款約書中為何
    連帶保證人欄不蓋印鑑章，亦有疑問；原告所提出徵信暨授
    信報核表有疑問，不應該辦完印鑑卡才做聯合徵信。
三、證據：提出存證信函影本二份、原告銀行催告函影本一份為
    證。
貳、被告宇陽公司、甲○○、丙○○及乙○○部分：被告宇陽公
    司、甲○○、丙○○及乙○○均未於言詞辯論期日到場，亦
    未提出書狀作何聲明或陳述。
丙、本院依職權傳訊證人王國樺，證人王國樺庭呈資料蒐集同意
    書影本一份為證。
    理    由
一、程序方面：
  (一)原告起訴時其法定代理人原為黃世惠，嗣於訴訟繫屬中經行
    政院金融監督管理委員會指定中央存款保險股份有限公司接
    管，並派任丁○○任總經理，按公司法第八條第二項規定，
    公司之經理人在執行職務範圍內，亦為公司負責人，丁○○
    既為原告之總經理，於執行職務範圍內亦屬公司負責人，其
    具狀聲明承受訴訟，核與民事訴訟法第一百七十六條規定尚
    無不合，應予准許。
  (二)本件依原告所提貸款契約條款第二十一條本文之約定：「本
    借款涉訟時，雙方同意以台北地方法院為第一審管轄法院。
    」，故本院對本事件具有管轄權。
  (三)本件被告宇陽公司、甲○○、丙○○及乙○○均未於言詞辯
    論期日到場，核無民事訴訟法第三百八十六條所列各款情形
    ，應依原告之聲請，由其一造辯論而為判決。
二、原告主張被告宇陽公司積欠原告借款未償還，其餘被告為連
    帶保證人，故訴請被告連帶償還借款，被告戊○○則以其原
    為連帶保證人，但嗣後已更換為被告乙○○，其個人不應負
    連帶保證責任等語置辯。經查：
  (一)本件原告主張之事實，已據其提出貸款契約影本一份、客戶
    往來科目狀況查詢一份、還款明細查詢單一份、原告銀行放
    款基準歷次調整明細表、公司變更登記表一份、戶籍謄本五
    份、第二類票信用資料查覆單影本一份、金融聯合徵信中心
    債信查詢單影本八份、存證信函影本二份、徵信暨授信報核
    表影本一份、信保基金承保書及作業手冊第二十五頁影本一
    份、原告內部函件影本一份、印鑑卡影本一份、行政院金融
    監督管理委員會號函影本二份、公司基本資料查詢影本一份
    為證，證人王國樺另提出資料蒐集同意書影本一份為證。
  (二)按當事人主張有利於己之事實者，就其事實有舉證之責任，
    民事訴訟法第二百七十七條前段定有明文。被告戊○○雖辯
    稱已更換連帶保證人為被告乙○○，然查：(1)原告寄給被告
    宇陽公司之存證信函，雖曾要求更換連帶保證人（參本院卷
    第二十八頁），然宇陽公司九十四年七月八日回函之存證信
    函僅表示擬在三個月內更換連帶保證人，並先償還三十萬元
    ，不能證明實際上有無更換連帶保證人之事實；(2)被告戊○○辯稱於上揭三個月期間內，已協同被告乙○○至原告處辦
    理更換連帶保證人手續，但自承無法找被告乙○○到庭證明
    （參本院卷第一○五頁背面），而原告提出被告乙○○印鑑
    卡，以及證人王國樺亦提出資料蒐集同意書，則顯示被告乙○○增列為連帶保證人之時間為九十五年二月間，非於被告
    戊○○所稱三個月期間內；(3)證人王國樺（本件貸款授信主
    管，徵信暨授信報核表記載為業務主管）九十七年七月十一
    日於本院言詞辯論期日證稱：「當初宇陽公司沒有還款三十
    萬元也沒有換保證人，被告戊○○有到原告銀行說，他經營
    的公司跳票與他個人無關。他並沒有辦變更保證人為被告乙○○。後來我們要求被告甲○○要增加保證人，被告甲○○
    就找他父親被告乙○○來當保證人，並不是更換保證人。」
    （參本院卷第五十頁）；(4)被告乙○○於九十五年二月間增
    列為連帶保證人，但被告戊○○並未因此自原貸款契約上連
    帶保證人欄位塗銷，足見被告乙○○是否加入連帶保證人，
    並不影響被告戊○○於本件應負之連帶保證人責任；(5)被告
    戊○○既未能舉證證明確係更換連帶保證人，僅以原告曾函
    請被告宇陽公司更換連帶保證人，嗣後增列被告乙○○為連
    帶保證人等情，不足以證實本件原告與被告戊○○間之連帶
    保證契約關係業已終止，被告戊○○自不得據此解免本件消
    費借貸之連帶保證責任。
  (三)被告宇陽公司、甲○○、丙○○及乙○○未到庭爭執，亦未
    提出書狀作何聲明或陳述，再參酌上揭所述，堪認原告主張
    為真實。
三，從而，原告本於消費借貸及連帶保證之法律關係，請求被告
    連帶給付六十八萬九千三百九十八元及自九十七年三月十八
    日起至清償日止，按年息百分之七點八九九計算之利息，並
    自九十七年四月十九日起至清償日止，逾期六個月以內者，
    按上開利率百分之十，超過六個月以上者，按上開利率百分
    之二十計算之違約金，為有理由，應予准許。
四、本案事證已臻明確，兩造其餘主張、陳述及所提之證據，經
    審酌後認與判決結果不生影響，爰不一一論述，附此敘明。
五、據上論結，本件原告之訴為有理由，依民事訴訟法第三百八
    十五條第一項前段、第八十五條第二項，判決如主文。
中    華    民    國    97    年    12    月     5    日
                  民事第一庭    法  官  文衍正
以上正本係照原本作成。
如對本判決上訴，須於判決送達後20日內向本院提出上訴狀。
中    華    民    國    97    年    12    月     5    日
                                書記官  潘惠敏


司法院資訊處製作；財團法人民間司法改革基金會備份。
